【裁判字號】    99,訴,1812
【裁判日期】    990827
【裁判案由】    不動產所有權移轉登記等
【裁判全文】
臺灣臺北地方法院民事判決              99年度訴字第1812號
原      告  乙○○
訴訟代理人  劉昌崙律師
            何燈旗律師
複  代理人  陳美卿律師
被      告  甲○○
上列當事人間不動產所有權移轉登記等事件，本院於民國99年8
月17日言詞辯論終結，判決如下：
    主      文
被告應將如附表所示之不動產移轉登記予原告。
訴訟費用新台幣壹拾貳萬玖仟玖佰貳拾元由被告負擔。
原告假執行之聲請駁回。
    事實及理由
一、原告起訴主張略以：
  (一)伊與被告為合法之夫妻關係，婚後伊向訴外人麗源建設股份
    有限公司（以下稱麗源建設公司) 、吳寶田承購如附表所示
    之位於台北縣淡水鎮○○段之建物與土地（以下稱系爭不動
    產) ，於以系爭不動產辦理銀行購屋房貸時，本以伊為所有
    權人名義辦理銀行貸款，並擬以被告擔任該銀行貸款之保證
    人，但因被告並無工作收入，而受核發房貸之銀行拒絕，故
    伊與被告即達成借名登記之合意，改以被告為系爭不動產之
    所有權人，而由伊擔任該系爭不動產貸款之保證人，並順利
    辦理系爭不動產貸款事宜，伊並與系爭不動產出賣人等簽訂
    買賣契約，並由伊給付買賣訂金，系爭不動產之房屋稅、地
    價稅每年亦係由伊負責繳納，且系爭不動產所辦理之貸款係
    由伊定期給付，是以伊確為系爭不動產之真正所有權人，且
    由伊對系爭不動產使用收益，並負擔房屋稅等繳稅義務。伊
    爰以本件起訴狀繕本之送達，對被告表示終止兩造間就系爭
    不動產所約定之借名登記契約。兩造間之借名登記契約即已
    終止，伊自得類推適用民法第541 條第2 項之規定，及依民
    法第179 條之規定請求被告將系爭不動產移轉登記為伊所有
    。
  (二)退步言之，縱認兩造間就系爭不動產並無借名登記契約之法
    律關係存在，然系爭不動產之買賣訂金（含申請使用執照費
    ) 共計新台幣（下同）262 萬元、97年房屋稅金8,622 元、
    98年房屋稅金11,346元、地價稅3,238 元、貸款分期繳納利
    息款共計99,942元等之費用共計2,743,148 元，皆係由伊所
    支付，伊對系爭不動產為被告給付之前開價金，自得依民法
    第179 條之規定請求被告返還，及給付自原給付時起至清償
    日止按年息5%計算之利息，爰依法提起本件訴訟等語。並先
    位聲明：1.被告應將如附表所示之不動產移轉登記予原告。
    2.願供擔保，請准宣告假執行；備位聲明：1.被告應給付原
    告2,743,148 元，及自原給付時起算至清償日止按年息5%計
    算之利息。2.願供擔保，請准宣告假執行。
二、被告未於言詞辯論期日到場，亦未提出書狀作何聲明或陳述
    。
三、原告主張之前開事實，業據其提出房屋預定買賣契約書與土
    地預定買賣契約書、買賣訂金給付單據、臺北縣稅捐稽徵處
    97、98年度繳款書單據、臺北縣稅捐稽徵處98年度地價稅繳
    款書、系爭不動產貸款繳納利息單據、土地、建物謄本等件
    為證，核屬相符。被告對於原告主張之事實，已於相當時期
    受合法之通知，其於言詞辯論期日不到場，亦未提出書狀爭
    執，故原告主張兩造間就系爭不動產間存有借名登記之契約
    關係乙節，堪認為真實。
四、按稱「借名登記」者，謂當事人約定一方將自己之財產以他
    方名義登記，而仍由自己管理、使用、處分，他方允就該財
    產為出名登記之契約，其成立側重於借名者與出名者間之信
    任關係，在性質上應與委任契約同視，倘其內容不違反強制
    、禁止規定或公序良俗者，固應賦予無名契約之法律上效力
    ，並類推適用民法委任之相關規定。查本件原告購買系爭不
    動產，借用被告名義登記為所有權人，仍由原告就系爭不動
    產為管理、使用等之權利行使，已如上述，兩造間就系爭不
    動產既存在上述借名登記契約關係，應得類推適用民法委任
    之規定為兩造權利義務之規範。又按當事人之任何一方，得
    隨時終止委任契約，民法第549 條第1 項定有明文。本件原
    告以本件起訴狀繕本送達被告而為終止借名登記契約之意思
    表示，並依民法第179 條等規定請求被告應將系爭不動產之
    所有權登記為原告所有，自屬有據，應予准許。
五、原告先位之訴為有理由，既如前述，就其備位之訴，本院自
    無庸再予審究，附此敘明。
六、至原告就前開請求復聲請供擔保請准為假執行宣告部分，按
    持有判令對造應辦理所有權移轉登記之確定判決時，原得依
    強制執行法第130 條之規定單獨向地政機關申請辦理登記，
    此觀土地登記規則第18條、第26條第2 項之規定自明，是執
    行法院對此確定判決，除依強制執行法第130 條發給證明書
    外，並無開始強制執行程序之必要，有最高法院49年台上字
    第1225號判例意旨可資參照，於此類請求既無執行之必要，
    自亦無為假執行之必要。查本件原告既係請求被告將系爭不
    動產所有權移轉登記予伊，此給付內容雖屬財產權訴訟，依
    前揭說明仍無為強制執行之必要，而僅得待確定後持法院判
    決逕行辦理所有權移轉登記，性質上自不得為假執行，是原
    告就此之假執行聲請，則無必要，不應准許之。
七、訴訟費用負擔之依據：民事訴訟法第78條。
中    華    民    國    99    年    8     月    27    日
                  民事第六庭法  官  蔡和憲
上為正本係照原本作成。
如對本判決上訴，須於判決送達後20日內向本院提出上訴狀。如
委任律師提起上訴者，應一併繳納上訴審裁判費。
中    華    民    國    99    年    8     月    27    日
                            書記官  廖素芳

司法院資訊處製作；財團法人民間司法改革基金會備份。
